Inventaris van het archief van het College van Toezicht als bedoeld in Artikel 120 der Ziektewet, 1929-1952 (1953)
Nationaal Archief, Den Haag
College van Toezicht bedoeld in artikel 120 der Ziektewet
College Toezicht Ziektewet
1929-1952
S28521
8.40 meter; 318 inventarisnummers.
Normale geschreven, getypte en gedrukte documenten, geen bijzondere handschriften.
Nationaal Archief, Den Haag
College van Toezicht, bedoeld in artikel 120 der Ziektewet
Het archief van het College van Toezicht (1929-1952) bevat stukken met betrekking tot het toezicht op de uitvoering van de Ziektewet door de diverse bedrijfsverenigingen: voorschriften van het College, statuten en reglementen van de erkende bedrijfsverenigingen, klachten inzake mededinging en kartelvorming, ledenwerving en premies, controles van medisch adviseurs en de uitkering van ziektegelden. Daarnaast bevat het archief onderzoeksrapporten in verband met financiële controles op de jaarrekeningen, (belegging van) de financiële reserves van de bedrijfsverenigingen en adviezen aan de Minister van Sociale Zaken inzake herziening van de Ziektewet.
Archiefvorming
Geschiedenis van de archiefvormer
Voorgeschiedenis
Minister Talma, die tijdens het Kabinet Heemskerk (1908-1913) als minister van Landbouw, Handel en Nijverheid de taak was toebedacht om de regeling der arbeidersverzekering ter hand te nemen, gelukte het naast de Invaliditeitswet en de Wet op de Raden van Arbeid ook de Ziektewet in 1913 in het Staatsblad geplaatst te krijgen; zij traden evenwel niet in werking.
Tijdens het Kabinet Ruijs de Berenbrouck (1918-1922) word een afzonderlijk Departement van Arbeid, onder leiding van mr. P.J.M. Aalberse gevormd. Overeenkomstig de mededeling in de Troonrede van 1918 zou de invoering der "Talma-wetten" zonder verwijl geschieden. Als gevolg van deze toezegging kwamen de Wet op de Raden van Arbeid en de Invaliditeitswet tot invoering. De Ziektewet zou, naar het voornemen van het Kabinet, met ingang van 1 januari 1922 volgen, nadat hierin enige wijzigingen zouden zijn aangebracht, als gevolg van de gewijzigde economische verhoudingen.
Echter eerst na een langdurige economische crisis werd tijdens het Kabinet de Geer (1926-1929) door Professor Dr. J.R. Slotemaker de Bruïne, die aan het hoofd van het Departement van Arbeid, Handel en Nijverheid was geplaatst, de regeling der ziekteverzekering krachtig ter hand genomen. Het wetsontwerp Slotemaker de Bruïne, tot wijziging van de Ziektewet Talma, is eveneens blootgesteld aan scherpe kritiek, doch op 17 april 1929 werd het - intussen geheel gewijzigde - wetsontwerp in de Tweede Kamer der Staten Geneneraal aangenomen met 64 tegen 16 stemmen. Na behandeling in de Eerste Kamer der Staten Generaal en de eindstemming, werd bij K.B. van 24 juni 1929 (stbl. 329) de wijzigingswet afgekondigd. Een volledige tekst van de Ziektewet is na de aangebrachte wijzigingen bij K.B. van 29 juni 1929 (Stbl. 374) bekend gemaakt. De Ziektewet trad op 1 maart 1930 (K.B. van 29 juni 1929, Stbl. 375) in werking, behoudens die artikelen, welke met de Ziekenfondswet verband hielden. De Ziektewet werd uitgevoerd door de Ziekenkassen van de Raden van Arbeid en door erkende bedrijfsverenigingen, als bedoeld in artikel 91, lid 1 der Ziektewet.
Voorzover een arbeider in dienst was van een werkgever, die het risico der verzekering van zijn arbeiders niet door een erkende bedrijfsvereniging liet dragen, was hij verzekerd bij de Ziekenkas van de Raad van Arbeid. De Raad van Arbeid vangt dus die werkgevers op, die niet gekozen hebben voor een bedrijfsvereniging. Het toezicht op de werkzaamheden van de Raden van Arbeid ter zake van de uitvoering der Ziektewet, was opgedragen aan de Rijksverzekeringsbank sedert 1 maart 1934, de dag waarop de Wet op de Rijksverzekeringsbank en de Raden van Arbeid in werking trad. Voordien berustte dat toezicht bij de Verzekeringsraad, welk college werd opgeheven bij het in werking treden dier wet.
"Ziektewet-Bedrijfsverenigingen" waren niet dezelfde als die, welke ten behoeve van de Land- en Tuinbouw Ongevallenwet 1922 in het leven waren geroepen. Deze laatste zijn alleen opgericht door werkgevers, terwijl "Ziektewet-Bedrijfsverenigingen" door de minister erkende verenigingen zijn, opgericht door één of meer, naar het oordeel van de minister algemeen erkende, centrale organisaties of daarbij aangesloten verenigingen van werkgevers en één of meer, naar het oordeel van de minister, algemeen erkende vakcentrales of daarbij aangesloten verenigingen van arbeiders. In het bestuur van een bedrijfsvereniging is het aantal arbeidsvertegenwoordigers ten minste even groot als dat der werkgevers, terwijl de vertegenwoordigers der arbeiders ter algemene vergadering ten minste evenveel stemmen uitbrengen als de werkgeversvertegenwoordigers.
De Ziektewet kent ook het recht van beroep, tot welke instantie men zich in beroep wenden moet, hangt af van de Ziekenkas, waarbij de werkgever is aangesloten. Tegen beslissingen van de Raad van Arbeid staat beroep open bij één der bij de Beroepwet ingestelde Raden van Beroep en hoger beroep bij de Centrale Raad van Beroep. Tegen beslissingen van een bedrijfsvereniging staat beroep open bij een door die vereniging ingesteld scheidsgerecht en hoger beroep bij de Centrale Raad van Beroep.
Instelling en taak College van Toezicht
Teneinde verzekerd te zijn van een behoorlijke uitvoering van de Ziektewet door de bedrijfsverenigingen, is in artikel 119 (medio 1935 artikel 120) voorzien in de instelling van een College van Toezicht.
Artikel 119 stelt tegenover elkander het toezicht op de uitvoering de verzekering en het toezicht op de toestand en het beheer der bedrijfsvereniging. Het College had er dus niet slechts op te letten of in een bepaald geval de door ziekte getroffen arbeider het wettelijk bepaald ziekengeld naar behoren bekwam, maar ook of het beheer der bedrijfsvereniging zodanig werd uitgevoerd, dat haar solvabiliteit was verzekerd. Uit de in de wet genoemde taken vloeide voort dat het College zich eveneens bezighield met het uitvaardigen van voorschriften voor de bedrijfsverenigingen en de behandeling van klachten over de uitvoering van de Ziektewet door de bedrijfsverenigingen. Daarnaast werd er ook advies verstrekt aan de minister.
De Raad van Toezicht, zoals de Land- en Tuinbouw Ongevallenwet 1922 die reeds kende, heeft de wetgever als voorbeeld gediend voor het College van Toezicht.
Werkwijze en opheffing College van Toezicht
Het toezicht van het College, op de bij de Ziektewet bedoelde bedrijfsverenigingen, hield zich in de eerste plaats bezig met de financiële toestand der bedrijfsverenigingen. Het bestond uit het onderzoek van de balansen en jaarrekeningen der bedrijfsverenigingen, van de belegging der verplichte reserve, het gebruik van deze reserve en andere regelingen van geldelijke aard. Bij deze controle werd het College bijgestaan door een door de minister van Arbeid, Handel en Nijverheid aan het College toegevoegde verzekeringsdeskundige.
De verzekeringsdeskundige nam inzage in de balans en de winst- en verliesrekening van de bedrijfsverenigingen over het afgelopen boekjaar en bracht van zijn bevindingen rapport uit aan het College van Toezicht.
Wanneer de verzekeringsdeskundige bij zijn onderzoek op een fout of onduidelijkheid stuitte, nam hij eerst contact op met de betreffende bedrijfsvereniging, of bezocht deze. Mocht blijken dat de bedrijfsvereniging het niet eens was met de gedachte van de verzekeringsdeskundige, dan stelde hij het College hiervan in kennis. De verzekeringsdeskundige verzocht het College dan mede te delen hoe deze meende dat de zaak verder afgehandeld diende te worden. Tijdens de eerstvolgende vergadering, waarbij dan dikwijls de verzekeringsdeskundige was uitgenodigd, werd dit dan behandeld. De behandeling in de vergadering van het College resulteerde dan óf in een schrijven aan de betreffende bedrijfsvereniging, óf in een circulaire aan alle bedrijfsverenigingen. Bij het opstellen hiervan werd dan weer advies gevraagd aan de verzekeringsdeskundige, c.q. werd hem verzocht één en ander te willen opstellen.
In de tweede plaats nam het College nauwkeurig nota van klachten, welke bij het secretariaat binnenkwamen. Hierbij werd onderscheid gemaakt tussen klachten van verzekerden over het uitbetalen van ziekengelden door de bedrijfsverenigingen en klachten van bedrijfsverenigingen, werkgevers, controlerend artsen en ook wel verzekerden, inzake deloyale concurrentie tussen de bedrijfsverenigingen onderling.
Ten aanzien van de deloyale concurrentie tussen de bedrijfsverenigingen onderling werd door de administratie een apart beleid gevoerd. Onder deloyale concurrentie moet worden verstaan een bepaalde methode van ledenwerving, bijvoorbeeld door middel van propaganda, of door middel van "beloningen" verstrekt aan derden wegens het aanbrengen van een nieuw lid. Er was een speciale commissie ingesteld uit het College, die alle ingekomen klachten moest onderzoeken op eventuele deloyale concurrentie. Wanneer er sprake was van deloyale concurrentie dan werd deze klacht buiten de klachtendossiers gehouden, die hoofdzakelijk klachten van verzekerden bevatten en aan de commissie ter verdere behandeling aangeboden.
De klachten van verzekerden over uitbetaling van ziekengelden door de bedrijfsverenigingen werden door de secretaris ontvangen, die aan het bestuur van de betrokken bedrijfsvereniging inlichtingen vroeg. Vaak bleek dan dat de klacht, hoewel gegrond, te wijten was aan een onjuiste behandeling van een getroffene ten gevolge van een verzuim bij een werkgever of bij een afdelingssecretaris, of aan een verzuim bij het bestuur der bedrijfsvereniging. Alleen al door het vragen om inlichtingen werden deze verzuimen in de regel zo spoedig mogelijk hersteld. Een enkele keer wees echter de klacht op een onjuiste wetsuitlegging of op een fout in de organisatie der bedrijfsvereniging. Na het ontvangen der inlichtingen bezocht de secretaris, indien hij dat nodig oordeelde, de betrokken bedrijfsvereniging, waarvoor hij van de voorzitter machtiging had. Vaak werd bij zo'n bezoek de gebleken fout hersteld. De secretaris bracht echter alle klachten ter kennis van het College en gaf daarbij zonodig voorschriften, hetzij aan een enkele, hetzij aan alle bedrijfsverenigingen.
Het College van Toezicht is per 1 januari 1953 opgeheven ingevolge artikel I der Wet van 12 juni 1952, Stbl. 343 tot wijziging der Ziektewet. Met ingang van die datum werd de taak van het College van Toezicht overgenomen door de Sociale Verzekeringsraad.
Geschiedenis van het archiefbeheer
Na de opheffing van het College van Toezicht werd het archief overgedragen aan zijn rechtsopvolger de Sociale Verzekeringsraad, waar het in 1979-1980 in het kader van de cursus Voortgezette Vorming Archiefbeheer werd geïnventariseerd door ondergetekende. Het archief van het College van Toezicht omvat de periode 1930-1952. Mogelijk als gevolg van verhuizingen en de oorlogsjaren, is het archief incompleet en in slechte materiële toestand aangetroffen.
Voordat met het inventariseren kon worden begonnen moest eerst uit een massa portefeuilles, pakken en losse stukken - die tezamen de archieven vormden van het College van Toezicht op de Ziektewet, de Raad van Toezicht op de Land- en Tuinbouw Ongevallenwet, het College van Toezicht op de Kinderbijslagwet en het Kinderbijslagvereveningsfonds - het archief van het College van Toezicht op de Ziektewet worden afgescheiden. Daarna werden de achivalia ontdaan van touwen en kartonnen omslagmappen. Het bleek dat dan vaak archivalia van de verschillende archieven in één archiefbestanddeel waren samengevoegd. Het archief bestond uit series, een enkele rubriek, dossiers en losse stukken in omslagen.
Dat zich in het archief veel stukken in gestencilde vorm bevinden, vindt zijn oorsprong in het feit dat de administratie vaak van stukken die in de vergadering van het College zouden worden behandeld, stencils vervaardigde. De originelen zijn meestal niet meer aanwezig.
De verwerving van het archief
Overbrenging van een overheidsarchief
De verwerving van het archief
Het archief is krachtens bepalingen van de Archiefwet overgebracht.
Inhoud en structuur van het archief
2.15
Selectie en vernietiging
De jaarverslagen en de statuten en reglementen waren in veelvoud aanwezig, zodat na vernietiging van de overtollige exemplaren een aanzienlijke ruimtewinst verkregen werd.
Bij de aanvang van de inventarisatie had het archief een lengte van ca. 11, 5 meter en na vernietiging een lengte van ca. 8,5 meter.
Opgave van vernietigde archiefbescheiden 1930-1952
Aanbiedingsbrieven waarop geen bijzondere aantekeningen zijn gesteld
Adreswijzigingen en opgaven van gewijzigde of vervallen telefoonnummers
Presentielijsten van vergaderingen van het College
Declaraties in verband met gemaakte reis- en verblijfkosten voor het bijwonen van vergaderingen van het College, welke zijn verwerkt in de jaarrekeningen
Duplicaten van notulen en jaarverslagen van het College
Duplicaten van jaarverslagen en statuten en reglementen van de bedrijfsverenigingen
Ordening van het archief
Nadat een voorlopige, zeer grove ordening was verkregen door de bij elkaar horende protefeuilles en dossiers in dozen te verpakken, is begonnen met de chronologische omlegging van de serie briefwisseling, enkele rubriek en de klachtendossiers. Met uitzondering van de chronologie is de orde zoals die is aangetroffen geheel intakt gelaten. Ter bevordering van de toegankelijkheid zijn echter de jaarverslagen en statuten en reglementen van de bedrijfsverenigingen, die aanvankelijkgezamenlijk per jaar waren gebundeld, omgewerkt tot een verzameling per bedrijfsvereniging, waarbij de jaarverslagen en de statuten en reglementen afzonderlijk per jaar gegroepeerd zijn. Binnen deze verzameling waren de jaarverslagen en de statuten en reglementen geordend volgens de nummers van de bedrijfsverenigingen. Bij de erkenning als bedrijfsvereniging in de zin der Ziektewet werd namelijk aan iedere bedrijfsvereniging een eigen nummer toegekend. Een en ander diende voornamelijk om lange namen te vermijden en om misverstand te voorkomen. Deze volgorde is gehandhaafd.
Losse stukken betreffende een zaak, die door de administratie bewust buiten de serie briefwisseling zijn gehouden zijn als dossier intact gelaten; hetzelfde geldt mutatis mutandis voor de enkele rubriek. Losse stukken die men indertijd kennelijk na uitlening verzuimd heeft terug te plaatsen in de betreffende serie, zijn weer ingevoegd.
Aanwijzingen voor de gebruiker
Openbaarheidsbeperkingen
Volledig openbaar.
Materiële beperkingen
Aanvraaginstructie
Openbare archiefstukken kunnen online worden aangevraagd en gereserveerd. U kunt dit ook via de terminals in de studiezaal van het Nationaal Archief doen. Om te kunnen reserveren dient u de volgende stappen te volgen:
U maakt een profiel aan op www.gahetna.nl, en logt vervolgens in
Via de archiefinventaris (alleen de beschrijvingen met rode nummers) selecteert u het gewenste archiefstuk door op de knop 'Reserveren' te klikken
In het volgende scherm geeft u aan op welke dag u het archiefstuk wilt inzien
Indien u zich bevindt in de studiezaal en een tafelnummer heeft ontvangen kunt u dit nummer vermelden. Als u geen tafelnummer heeft kunt u tafelnummer 777 laten staan
Vervolgens bevestigt u uw reservering door deze te versturen.
Verwant materiaal
Beschikbaarheid van kopieën
Verwante archieven
NL-HaNA, 2.15.23.01, Archief van de Raad van Toezicht, bedoeld in artikel 32 der Land- en Tuinbouw Ongevallenwet 1922.
Bijlagen
Overzicht van geraadpleegde bronnen
Bruggen, mr. dr. J. van en Lakerveld, mr. A.F. van. De Ziektewet, handleiding voor de praktijk, 1930.
Remijn, A. De Sociale Verzekeringswetgeving in Nederland, 1952.
Schilthuis, mr. A. De Ziektewet na de herziening van 1934, 1935.
Baron Wittert van Hoogland, dr. E.B.F.F. De Parlementaire Geschiedenis der Sociale Verzekering 1890-1940, I-II, 1940.
Beschrijving van de series en archiefbestanddelen
- Stukken van algemene aard, I.
  - Jaarverslagen over de periode 1930-1950. Gestencild., 1931-1951; 1; 1 omslag
  - Notulen. Gestencild., 1929-1952; 2; 1 pak
    In 1945 zijn geen vergaderingen gehouden.
  - Agenda's van de vergaderingen. Gestencild en getypt., 1931-1952; 3; 1 omslag
    Met hiaten.
  - Agenda's, 1929-1952; 4-26; 8 pakken en 15 omslagen
    - 1929, 4; 1 omslag
    - 1930, 5; 1 pak
    - 1931, 6; 1 pak
    - 1932, 7; 1 pak
    - 1933, 8; 1 pak
    - 1934, 9; 1 pak
    - 1935, 10; 1 pak
    - 1936, 11; 1 omslag
    - 1937, 12; 1 omslag
    - 1938, 13; 1 omslag
    - 1939, 14; 1 omslag
    - 1940, 15; 1 omslag
    - 1941, 16; 1 pak
    - 1942, 17; 1 pak
    - 1943, 18; 1 omslag
    - 1944, 19; 1 omslag
    - 1945-1946, 20; 1 omslag
    - 1947, 21; 1 omslag
    - 1948, 22; 1 omslag
    - 1949, 23; 1 omslag
    - 1950, 24; 1 omslag
    - 1951, 25; 1 omslag
    - 1952, 26; 1 omslag
  - Ingekomen brieven en minuten van uitgaande brieven, 1929-1952; 27-50; 7 pakken, 17 omslagen
    - 1929, 27; 1 omslag
    - 1930, 28; 1 pak
    - 1931, 29; 1 pak
    - 1932, 30; 1 pak
    - 1933, 31; 1 pak
    - 1934, 32; 1 pak
    - 1935, 33; 1 pak
    - 1936, 34; 1 pak
    - 1937, 35; 1 omslag
    - 1938, 36; 1 omslag
    - 1939, 37; 1 omslag
    - 1940, 38; 1 omslag
    - 1941, 39; 1 omslag
    - 1942, 40; 1 omslag
    - 1943, 41; 1 omslag
    - 1944, 42; 1 omslag
    - 1945, 43; 1 omslag
    - 1946, 44; 1 omslag
    - 1947, 45; 1 omslag
    - 1948, 46; 1 omslag
    - 1949, 47; 1 omslag
    - 1950, 48; 1 omslag
    - 1951, 49; 1 omslag
    - 1952, 50; 1 omslag
- Stukken van bijzondere aard, II.
  - Organisatie, 1.
    - Tekst van de rede van de minister van Arbeid, Handel en Nijverheid, ter gelegenheid van de installatie van het College van Toezicht. Doorslag., 1929; 51; 1 stuk
    - Tekst van de rede van de secretaris van het College van Toezicht, ten antwoord op de installatie-rede van de minister van Arbeid, Handel en Nijverheid. Doorslag., 1929; 52; 1 stuk
    - Reglement van orde van het College van Toezicht. Gestencild., 1929; 53; 1 stuk
    - Rapport van de commissie uit het College van Toezicht, belast met het uitbrengen van een prae-advies over de wijze waarop het College het hem opgedragen toezicht zal uitoefenen. Gestencild., 1930; 54; 1 stuk
    - Rapport van de commissie uit het College van Toezicht, belast met het uitbrengen van een prae-advies omtrent de doeltreffendheid van de wijze waarop tot heden het toezicht op de erkende bedrijfsverenigingen door het College is uitgeoefend. Getypt., 1942; 55; 1 stuk
    - Jaarrekeningen over de periode, 1933-1952, 1934-1953; 56; 1 pak
  - Taak, 2.
    - Algemeen, A.
      - Lijsten houdende overzichten van erkende bedrijfsverenigingen per 1 januari 1938, 1939, 1941, 1942 en 1943. Gestencild., c.1938, 1939, 1941, 1942, 1943; 57; 5 stukken
    - Toezicht op de uitvoering van de Ziektewet door de bedrijfsverenigingen, B.
      - Toezicht op het administratief-bestuurlijk aspect, B.1.
        - Algemeen, a.
          - Statuten en reglementen van de bedrijfsverenigingen en de wijzigingen daarop. Gedrukt., (c. 1930-1952); 58-111; 54 omslagen
            - De Algemene Bedrijfsvereniging voor ziekengeldverzekering, 58
            - De Middenstands-Bedrijfsvereniging, 59
            - De Centrale Landbouw-Onderlinge II, 60
            - De Tuinbouw-Onderlinge II, 61
            - Het Platteland, 62
            - De Centrale Onderlinge, 63
            - Loodgieters-, Fitters-, Smeden- en Installateurs, 64
            - De Samenwerking te Groningen, 65
            - Bedrijfsziekenkas voor Land- en Tuinbouw, 66
            - Gemengde Bedrijfsvereniging, 67
            - Metaal, 68
            - De Middenstands-Onderlinge, 69
            - Centrale Verwarmingsindustrie, 70
            - Kledingbedrijf, 71
            - Grafisch bedrijf, 72
            - Textiel, 73
            - Lederbedrijf, 74
            - Beurtvaartbedrijf, 75
            - Bedrijf der Strocartonfabricage, 76
            - Bouwbedrijf Amsterdam, 77
            - De Ziekte Onderlinge, 78
            - Beetwortelsuikerfabricage, 79
            - Metaalindustrie, 80
            - Verbruikscoöperaties, 81
            - Kappers, 82
            - Noord-Nederland, 83
            - Algemene Middenstandsbedrijfsvereniging, 84
            - De Onderlinge Ziekteverzekering, 85
            - Centrale Middenstandsbedrijfsvereniging voor Handel en Nijverheid, 86
            - Algemene Bedrijfsvereniging voor de Bouwbedrijven, 87
            - Meubelindustrie, 88
            - Steenindustrie, 89
            - Schildersbedrijf, 90
            - Bakkersbedrijf, 91
            - Sigarenbedrijf, 92
            - Schoenindustrie, 93
            - Onderlinge Omslagvereniging Bouw- en Aanverwante Vakken, 94
            - Twentsche Textielbedrijf, 95
            - Brouwerijbedrijf, 96
            - Aardappelmeelindustrie, 97
            - De Samenwerking te Amsterdam, 98
            - Bouwbedrijf Rotterdam, 99
            - Houtbedrijf, 100
            - Aardewerk-, Baksteen-, Chamotte- en Dakpannenindustrie, 101
            - Limburgsche Klei-Industrie, 102
            - Nationale Boeren Onderlinge en Stichtsche Ziekteverzekering, 103
            - Haven- en Vervoerbedrijven Amsterdam, 104
            - Vervoer- en Havenbedrijven Rotterdam, 105
            - Nederlandse Algemene Bedrijfsvereniging, 106
            - Nederlandse Vereniging voor Ziekengeldverzekering, 107
            - Baggerbedrijf, 108
            - Blikbewerkingsindustrie, 109
            - Nederlandse Gemeenten, 110
            - Klei-Industrie, 111
          - Stukken houdende verzoeken van de bedrijfsverenigingen om goedkeuring van hun gewijzigde statuten en reglementen, 1944-1952; 112-113; 2 pakken
            - 1944-1948, 112
            - 1949-1952, 113
          - Jaarverslagen van de bedrijfsverenigingen over de periode. Gedrukt., 1930-1951, 1931-1952; 114-171; 46 pakken, 12 omslagen
            - De Algemene Bedrijfsvereniging voor Ziekengeldverzekering, 114; 1 pak
            - De Middenstand-Bedrijfsvereniging, 115; 1 pak
              Met ingang van 29 oktober 1951 is de naam gewijzigd in Bedrijfsvereniging voor de Detailhandel en Ambachten
            - De Centrale Landbouw-Onderlinge II, 116; 1 pak
            - De Tuinbouw-Onderlinge II, 117; 1 pak
            - Het Platteland, 118; 1 pak
            - De Centrale Onderlinge, 119; 1 pak
              Het jaarverslag over 1940 ontbreekt.
            - Loodgieters-, Fitters-, Smeden- en Installateurs, 120; 1 pak
              Vanaf 1936 is de naam gewijzigd in Bedrijfsvereniging voor Metaalambachten en is per 1 oktober 1943 opgeheven.
            - De Samenwerking te Groningen, 121; 1 pak
              Het jaarverslag 1931-1932 ontbreekt; opgeheven per 1 januari 1950.
            - Bedrijfsziekenkas voor Land- en Tuinbouw, 122; 1 pak
            - Gemengde Bedrijfsvereniging, 123; 1 pak
            - Metaal, 124; 1 pak
            - De Middenstands-Onderlinge, 125; 1 pak
              Opgeheven per 1 januari 1944.
            - Centrale Verwarmings-Industrie, 126; 1 pak
              met ingang van 1 januari 1950 naam gewijzigd in Bedrijfsvereniging voor de Kleine Metaalnijverheid.
            - Kledingbedrijf, 127; 1 pak
              Het jaarverslag over 1943 ontbreekt.
            - Grafisch bedrijf, 128; 1 pak
            - Textiel, 129; 1 pak
            - Lederbedrijf, 130; 1 pak
              Het jaarverslag over 1942 ontbreekt.
            - Beurtvaartbedrijf, 131; 1 pak
              Opgeheven per 1 januari 1941.
            - Bedrijf der Strocartonfabricage, 132; 1 pak
              Opgeheven per 1 januari 1943.
            - Bouwbedrijf Amsterdam, 133; 1 pak
              Het jaarverslag over 1950 ontbreekt.
            - De Ziekte Onderlinge, 134; 1 pak
              Met ingang van 1 januari 1942 opgenomen in de Algemene Middenstands-Bedrijfsvereniging. Zie inv. nr 141.
            - Beetwortelsuikerfabricage, 135; 1 pak